【裁判字號】    94,訴,1870
【裁判日期】    950222
【裁判案由】    遺棄
【裁判全文】
臺灣彰化地方法院刑事判決      九十四年度訴字第一八七０號
公  訴  人  臺灣彰化地方法院檢察署檢察官
被      告  丙○○
上列被告因遺棄案件，經檢察官聲請簡易判決處刑（九十四年度
偵緝字第四八五號），本院彰化簡易庭認不宜以簡易判決處刑，
簽移由普通庭依通常程序審理（九十四年度彰簡字第八七九號）
，本院判決如下：
    主  文
丙○○對於無自救力之直系血親尊親屬，依法令應扶助、養育及
保護，而不為其生存所必要之扶助、養育及保護，處有期徒刑壹
年，緩刑肆年。
    事  實
一、丙○○為乙○○（為丙○○之父親，民國十五年三月一日生
    ）與甲○○（為丙○○之母親，十五年九月十五日生）所生
    之次子，依民法對於乙○○、甲○○二人負有扶助、養育及
    保護之義務，且為第一順位之扶養義務人，其原與乙○○、
    甲○○二人一同租住於彰化縣彰化市○○○路二八三巷一二
    三弄十一號房屋內；詎其於九十二年四月間所考領之營業小
    客車駕駛執照遭吊扣之該月某日（聲請簡易判決處刑書誤載
    為九十年間），明知乙○○已中風無法自理生活，且甲○○
    因年紀老邁而無工作謀生能力，均屬無自救力之人，又乙○○、甲○○二人所生育之長子胡毓麟已過世、長女胡秋鄉及
    子胡惠燕亦多年未曾返家而與家人失聯，已無其他之人可
    資扶助、養育及保護乙○○、甲○○二人，竟未事先告知乙○○、甲○○二人，亦未預先妥適安排乙○○、甲○○二人
    之生活，即自行離家未歸而不知去向，對乙○○、甲○○二
    人不聞不問，而未給予乙○○、甲○○二人生存所必要之扶
    助、養育及保護，使乙○○、甲○○二人之三餐無以為繼，
    足以致乙○○、甲○○二人之生命、身體發生危險之狀態。
    嗣於九十四年四月初某日，因彰化縣政府社會局人員接獲舉
    報，並於九十四年四月二十八日函請檢警偵查而查獲，後乙○○、甲○○二人經安排收容於內政部中區老人之家，丙○○則於本案偵查中經通緝，迄九十四年九月二十日下午四時
    三十分許，始為警在臺北市○○區○○路與忠孝西路口緝獲
    到案。
二、案經彰化縣政府函請臺灣彰化地方法院檢察署檢察官偵查後
    聲請簡易判決處刑，經本院改依通常程序審理。
    理  由
一、本件有關以下所引用之被告以外之人於審判外之言詞或書面
    陳述，依刑事訴訟法第一百五十九條之五之規定，均具有證
    據能力，核先敘明。
二、訊據被告丙○○矢口否認涉有何上揭犯行，辯稱：伊離家係
    為找工作賺錢，等賺到錢就會拿錢回家，伊並無不扶養、照
    顧父、母親之意云云。惟查：
（一）被害人乙○○於被告離家前即已中風，生活起居均須仰賴
      他人照料，被害人甲○○則因已年邁而無法覓取工作維生
      ，且被害人乙○○、甲○○共育有三子、一女，於次子即
      被告離家之前，長子胡毓麟早已過世，長女胡秋鄉及子
      胡惠燕亦多年未曾返家而已失聯，家中除被告外，已無他
      人可資扶助、養育及保護被害人乙○○、甲○○二人，被
      告明知上情，竟未事先告知乙○○、甲○○二人，亦未預
      先將被害人乙○○、甲○○二人之生活安排妥適，即行悄
      然離家長達數年，期間均未曾與被害人乙○○、甲○○二
      人聯繫或返家探視被害人乙○○、甲○○二人，致被害人
      乙○○、甲○○二人三餐無以為繼，僅偶靠鄰居接濟飲食
      等情，已據證人即被告之母親甲○○於本院審理時到庭證
      述屬實。衡以證人甲○○為被告之至親，當無故為誣攀被
      告之必要，參以被告於本院準備程序陳稱：伊離家後半年
      才第一次打電話回家，但是電話打不通一語，足認證人甲○○上開證述內容，並非虛妄而為可信；被告上開所辯，
      顯係事後卸責之詞，諉無可採。
（二）又按刑法第二百九十四條第一項後段之消極遺棄罪，為不
      作為犯，以負有扶助、養育或保護義務者，對於無自救力
      之人，不為其生存所必要之扶助、養育或保護時，犯罪即
      為成立。所謂不為生存所必要之扶助、養育或保護，以義
      務人不履行其義務，於無自救力人之生存，有危險之虞為
      已足，不以果已發生危險為必要，而是否為「生存所必要
      」及「於生存有無危險」，自應以無自救力之人本身情況
      及客觀環境作綜合判斷。本件被害人乙○○年老且中風、
      被害人甲○○則已年邁而無工作能力，顯均屬無維持其生
      存所必要能力之人，而均為無自救力之人，且依證人甲○○之前揭證述，被告之上開不作為犯行，確已足以致使被
      害人乙○○、甲○○二人之生命、身體發生危險之狀態，
      實已甚明。
（三）此外，復有證人即彰化縣政府社會局人員陳鳳月於偵查中
      之證述、彰化縣政府九十四年四月二十八日函文及該函後
      附之受（處）理查尋人口案件登記表、戶籍資料在卷可佐
      ，本件事證明確，被告犯行洵堪認定。
二、核被告所為，係犯刑法第二百九十五條、第二百九十四條第
    一項之對於無自救力之直系血親尊親屬，依法令應扶助、養
    育及保護，而不為其生存所必要之扶助、養育及保護之罪，
    並應依法加重其刑至二分之一。又被告以一行為同時對於無
    自救力之父親乙○○及母親甲○○二人犯前開之罪，係屬同
    種之想像競合犯，應依刑法第五十五條之規定，從一情節較
    重者處斷。爰審酌被告之素行、犯罪之動機、目的、手段、
    與被害人乙○○、甲○○二人之關係、對被害人乙○○、甲○○二人所生之損害（被害人甲○○於本院審理時表示願意
    原諒被告）及被告被告犯罪後之態度等一切情狀，量處如主
    文所示之刑，以示懲儆。末查，被告前曾於八十一年八月五
    日，因妨害自由案件經臺灣臺中地方法院以八十一年度訴字
    第一五二０號判處有期徒刑六月，緩刑三年確定，前開緩刑
    業經期滿未經撤銷，其刑之宣告已失其效力，視同未曾受有
    期徒刑以上刑之宣告，有臺灣彰化地方法院檢察署刑案資料
    查註紀錄表及臺灣高等法院被告全國前案紀錄表各一份在卷
    可憑，被告經此科刑教訓，當知警惕而無再犯之虞，本院認
    其所宣告之刑，以暫不執行為適當，爰併諭知緩刑四年，以
    勵自新。
據上論斷，應依刑事訴訟法第四百五十二條、第二百九十九條第
一項前段，刑法第二百九十五條、第二百九十四條第一項、第五
十五條、第七十四條第一款，判決如主文。
本案經檢察官高如應到庭執行職務
中    華    民    國  九十五  年    二   月  二十二   日
                  刑事第二庭    審判長法官  王義閔
                                法      官  鄭舜元
                                法      官  李雅俐
以上正本證明與原本無異。
如不服本判決，應於判決送達後十日內，向本院提出上訴狀（須
附繕本）。
中    華    民    國  九十五  年    二  月  二十二    日
                                書記官  陳秀娟
附錄論罪科刑法條：
刑法第二百九十四條第一項：
對於無自救力之人，依法令或契約應扶助、養育或保護而遺棄之
，或不為其生存所必要之扶助、養育或保護者，處六月以上、五
年以下有期徒刑。
刑法第二百九十五條條：
對於直系血親尊親屬犯前條之罪者，加重其刑至二分之一。


司法院資訊處製作；財團法人民間司法改革基金會備份。
